臺灣高等法院臺中分院刑事判決　　　　　　　　　九十二年度上訴字第一○七四號
　　上　訴　人　臺灣南投地方法院檢察署檢察官
　　上　訴　人
　　即　被　告　丁○○
　　指定辯護人　本院公設辯護人　己○○
右上訴人因被告貪污等案件，不服臺灣南投地方法院九十一年度訴字第六○二號中華
民國九十二年四月十日第一審判決（起訴案號：臺灣南投地方法院檢察署九十年度偵
字第四三六一號），提起上訴，本院判決如左：
    主      文
原判決撤銷。
丁○○受公務機關委託承辦公務之人，利用職務上之機會，詐取財物，處有期徒刑
年陸月，褫奪公權年。
如附表一所示偽造之印章、附表二、三偽造之印文均沒收。
詐取之財物新臺幣貳拾貳萬陸仟伍佰伍拾陸元應予追繳，並發還行政院勞工委員會職
業訓練局臺中區就業服務中心，如全部或一部無法追繳時，以其財產抵償之。
    事      實
一、丁○○於民國八十九年八月至十二月間，擔任臺灣省大地慈善會（以下簡稱大地
    慈善會）理事長，負責綜理該會行政會務及辦理該會接受行政院勞工委員會職業
    訓練局臺中區就業服務中心（以下簡稱臺中區就業服務中心）委託辦理發放臨時
    工作人員工作津貼業務，為受公務機關委託承辦公務之人。緣於九二一大地震後
    ，行政院勞工委員會（以下簡稱勞委會）於八十九年五月八日訂頒「九二一震災
    重建就業服務職業訓練及臨時工作津貼請領辦法（以下簡稱臨時工作津貼請領辦
    法）」，該辦法規定災區失業者，得申請指派於政府機關或非營利機構、團體從
    事臨時性工作，並按實際工作日數，每日領取勞委會職業訓練局核發之工作津貼
    新臺幣（下同）五百四十二元。大地慈善會係登記有案之公益社團，符合申請指
    派災區失業臨時工作者至該會從事臨時服務工作，丁○○明知大地慈善會僅需數
    位臨時工作人員，竟思以浮報該會需工名額之方式，向臺中區就業服務中心詐取
    臨時工作津貼，遂於八十九年九月間，向臺中區就業服務中心埔里服務站，申請
    指派超過大地慈善會需求之三十名災區失業者至該會從事臨時性工作，經臺中區
    就業服務中心審查通過，推介蔡茶等二十人至該會任職，並核定僱用基準日為：
    蔡茶、蕭吉上、乙○○、癸○○等四人自八十九年十月十一日起算；李秀鈴、張
    文龍、壬○○、丑○○、戊○○、辛○○、甲○○、寅○○、蔡淑蕾等九人自八
    十九年十月二十一日起算；辰○○、徐淑娟、陳繪婷、丙○○等四人自八十九年
    十一月一日起算；張明修、詹陳素美、黃文龍等三人，自八十九年十一月十三日
    起算，並委託該會辦理代發臨時工作津貼等相關事宜。丁○○在臨時工作人員陸
    續到職後，於八十九年十一月間檢送臨時工作人員一季（三個月）請領工作津貼
    領據申請撥款，經臺中區就業服務中心於八十九年十一月二十二日分別撥付十萬
    六千七百二十元及六十萬八千元（原審誤載為六十萬八千七百二十元）兩筆款項
    ，匯入大地慈善會在臺灣中小企業銀行埔里分行所開立，帳號為五二○─六二─
    六一四○三─一號帳戶內，據以核發該會臨時工作人員八十九年十至十二月之工
    作津貼。丁○○分別於八十九年十一月二十七日、二十八日及十二月一日，領出
    八十九年十、十一月工作津貼，共計三十七萬一千一百六十七元，除發放給實際
    到職之臨時工作人員外，明知蕭吉上、乙○○、癸○○、壬○○、丑○○、辛○○、甲○○、寅○○、辰○○、丙○○等十人於八十九年十、十一月，或僅有在
    大地慈善會簽到、退，或未簽到、退，並未實際在大地慈善會從事臨時工作，依
    臨時工作津貼請領辦法第二十四條第一項前段規定不得領取臨時工作津貼，竟於
    八十九年十一月間某日，在不詳地點，委請不知情之刻印店，偽造乙○○、癸○○、壬○○、丑○○、辛○○、甲○○、辰○○等七人之印章各一枚，及將受蕭
    吉上委託代刻之印章以及將寅○○、丙○○二人之印章，加蓋在其業務上所製作
    之八十九年十、十一月臨時工作津貼薪資印領清冊上，而為不實之登載，並持以
    行使，向臺中區就業服務中心辦理核銷程序，總計詐得蕭吉上、乙○○、癸○○
    、壬○○、丑○○、辛○○、甲○○、寅○○等八人八十九年十、十一月份及辰
    ○○、丙○○八十九年十一月份之臨時工作津貼，共計二十二萬六千五百五十六
    元，並將所詐得之款項，花用於其日常生活支出，足生損害於蕭吉上、乙○○、
    癸○○、壬○○、丑○○、辛○○、甲○○、寅○○、辰○○、丙○○等人之權
    益及臺中區就業服務中心對臨時工作人員津貼發放之正確性。嗣丁○○以蕭吉上
    、乙○○、癸○○、壬○○、丑○○、辛○○、甲○○、寅○○、辰○○、丙○○等人未實際進行訪視孤苦無依老人及低收入個案，且部分薪資須扣除作為業務
    費為由，發放部分工作津貼予蕭吉上等人，藉以掩飾犯行，惟仍因發放不公，遭
    人檢舉，而查獲上情。丁○○嗣於九十年四月間止，將所詐得之款項分別補發予
    蕭吉上等十人。
二、案經勞委會政風室移送及臺灣南投地方法院檢察署檢察官指揮法務部調查局南投
    縣調查站偵查起訴。
    理      由
一、訊之上訴人即被告丁○○固不否認於八十九年八至十二月間擔任大地慈善會理事
    長，並向臺中區就業服務中心申請三十名臨時工作人員，受臺中區就業服務中心
    委託辦理發放臨時工作人員工作津貼業務，於前揭時、地預領臨時工作津貼，並
    持十、十一月臨時工作津貼薪資印領清冊，向臺中區就業服務中心辦理核銷，且
    原有將部分臨時工作津貼作為租用辦公室等費用之事實，惟矢口否認有何盜刻印
    章及利用職務之機會詐取財物之犯行，辯稱：伊並沒有僱請不知情的刻印店盜刻
    蕭吉上等人的印章，而且伊並非每天都在辦公室內，伊有可能十幾天才去一趟，
    伊是將由伊製作好的印領清冊放在每個人都可以自由進出的辦公桌上，請他們趕
    快蓋好章，等伊看到的時候，印章已經蓋好了，伊就直接寄出去申報，後來錢撥
    下來，伊有請蕭吉上等人在印領清冊上簽名，當時有向蕭吉上等人言明於領到錢
    的時候，是要捐獻的，後來是因為有的人有捐、有的人沒有捐，有捐的人吵著要
    回去，伊就把錢還回去，是由他們捐款，並非是由薪資內扣款，他們天天有來上
    班，至於他們為何說沒有工作，伊實在不清楚，伊絕對沒有告訴任何人不用實際
    訪視孤苦無依及低收入的話，伊有經過乙○○、馮麗惠等四、五人，有經過他們
    同意到九十年四月全部還清，其餘的人都是發薪資沒幾天就還給他們云云。惟查
    ：
　  (一)上述犯罪事實，業據證人蕭吉上、乙○○等人於調查、偵查時證述明確：
　　　1.證人蕭吉上於南投縣調查站調查員訊問時證述：臺灣省大地慈善會八十九年
        十、十一月臨時工作津貼薪資印領清冊影本上我的印章不是我親自蓋印，當
        時我也沒有領取前述金額，是丁○○於八十九年十一月間，親自到我組合屋
        住處，交給我八千餘元，並告訴我是大地慈善會八十九年十、十一月臨時工
        作津貼薪資，我當時有向丁○○表示工資應該不止只有八千餘元，丁○○說
        會補給我，過了幾天，丁○○補給我一萬餘元，補足我八十九年十、十一月
        臨時工作津貼薪資等語。（見九十年度他字第一三二號偵查卷第一五七頁）
        。
　　　2.證人乙○○於南投縣調查站調查員訊問時證稱：我記得丁○○於八十九年十
        一月底有交給我八千九百五十四元，並告訴我是八十九年十、十一月份的薪
        資，我事後覺得怎麼會那麼少，就在八十九年十二月間問他，他也沒有跟我
        說清楚，後來我們臨時工作人員都發覺丁○○剋扣我們的薪水，就一起跟他
        追討，他表示慢一點再給我們，直到九十年四月中旬左右，丁○○打電話給
        我，要我約癸○○、丑○○、甲○○、壬○○到我家，並告訴我要補足未發
        給我們之八十九年十、十一月工作津貼，：：：丁○○就於九十年四月中旬
        某晚，到我家將工作津貼不足額交付癸○○、丑○○、甲○○、壬○○及我
        ，補發給我的工作津貼為一萬七千九百十元；丁○○沒有講為何要剋扣我的
        工作津貼，我於八十九年十月十一日指派至大地慈善會擔任臨時工作，均有
        正常簽到、退上班，我認為我應支領全額之工作津貼，丁○○剋扣之薪資，
        我不知道他用於何處；丁○○於九十年四月間將剋扣我的工作津貼發放給我
        等語。（見九十年度他字第一三二號偵查卷第一三三頁）。
　　　3.證人癸○○於南投縣調查站調查員訊問時證述：丁○○擔任理事長時核發給
        我的工作津貼為八千九百五十四元，我事後發覺我於八十九年十月十一日開
        始任職，八十九年十月份薪資應該不只那麼少，我就去找他詢問，他說慢一
        點再給我，直到九十年四月間，丁○○才在乙○○住處，將短發給我的薪資
        一萬七千九百十元交給我；丁○○並未告知為何短發八十九年十、十一月工
        作津貼；八十九年十、十一月間，我每天到慈善會簽到、退，故我應可以請
        領全數之工作津貼，丁○○故意以我未訪視為由，剋扣我的薪資等語（見九
        十年度他字第一三二號偵查卷第一○七、一○八頁）。
　　　4.證人壬○○於南投縣調查站調查員訊問時證稱：我於八十九年十月二十一日
        到大地慈善會工作，每日上班皆有簽到，前理事長丁○○以我當時沒有個案
        訪視對象為由，未發足我八十九年十、十一月薪資；丁○○於九十年四月初
        ，至我家將未發足給我之八十九年十、十一月薪資，總計一萬二千餘元發還
        給我，當時丁○○在我家亦有約乙○○（壬○○之妻）、丑○○、甲○○、
        癸○○等人，並發還他們八十九年十、十一月不足薪資，並要我們簽立切結
        書；我每天皆有到慈善會簽到、退，我應該可以請領全數之工作津貼，丁○○故意以我未訪視為由，剋扣我的薪資等語。（見九十年度他字第一三二號
        偵查卷第一二一、一二二頁）。
　　　5.證人乙○○、甲○○、癸○○、壬○○於偵查中另證述：八十九年十、十一
        月之印領清冊不是自己蓋章的，沒有授權他人蓋章；從八十九年十月至十一
        月不定期做訪視工作，十二月就正常每天去簽到、退；丁○○是在九十年三
        、四月，補給我們八十九年十、十一月份沒有拿到的錢；丁○○並未說要幫
        我們刻印章；丁○○好像有說要我們捐獻一些錢給大地慈善會，但是我們沒
        有同意等語（見九十年度他字第一三二號偵查卷第二七八至二八二頁）。
　　　6.證人丑○○於南投縣調查站調查員訊問時陳述：九十年四月十一日晚上七時
        許，丁○○、卯○○夫婦約我及壬○○、癸○○、乙○○等四人至乙○○宅
        晤面，丁○○表示以前手頭較緊，故部分薪資未發放，今特來補發八十九年
        十、十一月薪資不足之工作薪資；丁○○交給我現金一萬四千餘元，並叫我
        簽立收據；八十九年十、十一月間，我每天到慈善會簽到退，故我應可以請
        領全數之工作津貼，丁○○故意以我未訪視理由，剋扣我的薪資等語（見九
        十年度他字第一三二號卷第九十三、九四頁）。
　　　7.證人辛○○於偵查中結證稱：八十九年十一月至十二月間有做去向低收入戶
        訪視獨居老人，剛開始上班（指核准可以上班）一個月沒有簽到退，中間只
        有一天訪視獨居老人，丁○○沒有通知我何時可以上工；丁○○第一次拿七
        千二百元給我，有拿一張紙（指簽到單）給我，叫我把它簽完；在丁○○任
        職的期間我只做過一次訪談，是戊○○接大地慈善會後才有正常訪視：：：
        ；丁○○在我任職滿一個月，有拿七千二百元給我，中間訪視一次，之後職
        訓局的人來查，丁○○又補了七千二百元給我；八十九年十、十一月印領清
        冊上之印章不是我蓋的，也不是我的印章，我也沒有同意他人刻我的印章，
        我不知道有這件事；丁○○沒有說要刻我的印章，我是丁○○第一次拿七千
        二百元給我的時候，他拿八十九年十月印領清冊上面我的印章出來蓋，我才
        知道有我的印章，我也覺得很奇怪，他怎麼有我的印章，我沒有問丁○○為
        何有我的印章，我想說那不重要等語。（見九十年度偵字第四三六一號第九
        頁反面至第十一頁）。
　　　8.證人辰○○於南投縣調查站調查員訊問時證述：在八十九年十一月間，我的
        鄰居丁○○告知我，要安排我到大地慈善會從事臨時工作，說不必工作就能
        幫我申報臨時工作津貼，後來他向我拿身分證影本、戶口名簿影本等資料到
        埔里鎮就業輔導中心申請辦理，幾天後，又叫我到埔里鎮就業輔導中心報到
        ，我到就業輔導中心報到後，該中心人員通知我已被安排到大地慈善會工作
        ，之後丁○○並沒有指派我從事任何工作，只跟我說有時間可以到大地慈善
        會走一走，因為我賣檳榔很忙，所以都沒有空過去，我僅領到一次大地慈善
        會發給我的津貼是現金五千一百元；大地慈善會開立給我的八十九年的扣繳
        憑單面額三萬三千零六十二元，我才發現只領五千一百元，卻開立三萬三千
        零六十二元的扣繳憑單。後來勞委會開始清查大地慈善會申請臨時工作津貼
        發放案時，丁○○親自告訴我，要向勞委會人員表示我每天都有被指派訪查
        工作，以每天五百四十二元受僱於大地慈善會，但事後勞委會人員並沒有向
        我查訪；我是八十九年十一月指派至大地慈善會工作，該會並未指派工作給
        我；八十九年十一月薪資印領清冊的印章並不是我的，我也沒有委託他人代
        刻印章；丁○○有向我表示他幫我申請臨時工作津貼，我不必工作，但要給
        他一些錢等語。嗣於偵查中復證稱：八十九年十、十一月之印領清冊，不是
        我自己蓋章的，亦未授權他人蓋章；是丁○○主動找我，要幫我找臨時工作
        的；沒有指派工作給我；丁○○有說領到臨時工作的津貼後，他拿一半，我
        拿一半；丁○○說我開檳榔攤，叫我把資料給他，可以領工作津貼，他說等
        通知，資料給他就幫我申請補助；丁○○在勞委會調查時曾叫我說謊，說有
        去訪視並對訪視對象照相等語。（見九十年度他字第一三二號卷第二○三、
        二○四頁；第二七八、二七九頁）。
　　　9.證人丙○○於南投縣調查站調查員訊問時證稱：我在八十九年十一月間有申
        請工作津貼，只領取一個月的臨時工作津貼，扣除勞保、健保等，領取金額
        大約一萬五千餘元，我被指派至大地慈善會工作，但是只有簽到、簽退，沒
        有實際從事工作；我自八十九年十一月開始領取一個月，大約一萬五千元的
        臨時工作津貼，當時大地慈善基金會並沒有指派工作給我做；八十九年十一
        月臨時工作津貼薪資印領清冊，我沒有親自蓋印，但是我確實有領到前述清
        冊上所列之款項等語。（見九十年度他字第一三二號卷第二二七、二二八頁
        ）。
　　(二)如前所述，證人乙○○、甲○○、癸○○、壬○○固於偵查中證述：從八十九
      年十月至十一月不定期做訪視工作云云，惟由卷附之大地慈善會向南投縣調查
      站檢舉本案之該會九十年一月三十一日以（九○）省大地字第○一○○五號函
      所附證人癸○○、乙○○出具「本人在八十九年十月十一日於臺灣省大地慈善
      會以以工代賒（賑）方式工作，至於工作內容依當時的張理事長（即被告丁○○，下同）表示，一定要外出訪視孤獨老人、低收入戶等個案，至於那些個案
      則由專員尋找，所以八十九年十月十一日至同年十一月三十日期間，都等待通
      知，八十九年十二月份，因通知個案已尋到，所以開始訪視，薪資方面，張理
      事長表示，因為八十九年十月十一日至同年十一月三十日期間並沒有訪視，所
      以只有領八千九百五十四元，八十九年十二月份，因有訪視，所以領有全薪一
      萬六千三百七十七元」之附件及證人丑○○、甲○○、壬○○出具之「本人在
      八十九年十月二十一日於臺灣省大地慈善會以以工代賒（賑）方式工作，至於
      工作內容依當時的張理事長表示，一定要外出訪視孤獨老人、低收入戶等個案
      ，至於那些個案則由專員尋找，所以八十九年十月二十一日至同年十一月三十
      日期間，都等待通知，八十九年十二月份，因通知個案已尋到，所以開始訪視
      ，薪資方面，張理事長表示，因為八十九年十月二十一日至同年十一月三十日
      期間並沒有訪視，所以只有領七千一百七十二元，八十九年十二月份，因有訪
      視，所以領有全薪一萬六千三百七十七元」之附件觀之，顯然證人癸○○、乙○○、丑○○、甲○○、壬○○於八十九年十、十一月間並未實際從事訪視工
      作甚明，否則證人癸○○、乙○○、丑○○、甲○○、壬○○何需出具上開內
      容之文件？況且證人乙○○於原審時證述：我們在八十九年十、十一月都在待
      命中，等丁○○去找訪視個案回來；丁○○向我們表示等專員接個案回來再去
      訪視，被告短少給我的一萬多元是說在等待工作的期間，沒有實際工作，所以
      要扣回來；是事後八十九年十二月我們向被告索討工資，被告才說要捐獻等語
（參原審卷第三七至三九頁）；證人癸○○於原審時證述：做了幾個月之後被
      告才向我提起捐獻的事，一開始並未提起，八十九年十月十一日至十一月三十
      日這段，被告要我自去住處附近找協助的人，十二月之後才有專員找訪視的對
      象給我們去做等語（參原審卷第四十、四一頁）；證人壬○○於原審時證述：
      之前被告未曾提起捐獻的事，我們於九十年四月向他索討工資，被告才向我們
      提起捐獻的事；我在八十九年十月二十日報到後這段期間我都是在待命，十二
      月即有去訪視老人等；這段期間未實際工作是否是短少工資的原因我不清楚等
      語（參原審卷第四三、四四頁）；證人丑○○於原審時證述：我們在八十九年
      十、十一月都在村里中尋找協助對象，丁○○有說實際上有在工作就可以；工
      作內容是訪視低收入戶及貧困家庭；八十九年十、十一月慈善會是要我們自行
      尋找個案，十二月之後才由慈善會尋找個案給我們訪視，內容（指九十年度他
      字第一三二號偵查卷第九七頁之文件）不是我寫的，但我有簽名等語（參原審
      卷第四九、五十頁）；再於本院審理時證稱：八十九年十、十一月是個人自行
      尋找訪視對象，而且我和乙○○等五人一起去訪視，十二月以後就由大地慈善
      會分配的個案而從事訪視等語（參本院卷第一五○頁）。參諸上揭證人乙○○
      、癸○○、壬○○、丑○○等人於原審之證詞可知，彼等確於八十九年十月、
      十一月此段期間沒有實際工作之情，核與其等於之前出具之文件亦屬相符。從
      而，證人乙○○等人前開從八十九年十月至十一月不定期做訪視工作云云之證
      詞，應係事後迴護被告之詞，難予採信。至證人丙○○於本院審理時雖證稱：
      被告有派伊去社區訪問獨居老人、打掃等工作，實際上伊於早上到社區去掃地
      ，大約工作一個月之久，伊記得實際去訪問老人一、二次，其餘都是掃地工作
      ，伊於調查站所說的是沒有很多工作，並不是說不用工作之意等語（參本院卷
      第六十至六三頁），核與其之前於調查局所證明顯不符，參以證人丙○○於調
      查局時之證言較接近案發時間，且較少受他人影響，所為證言應較符合真實，
      至其事後改稱被告有派伊等工作云云，應係事後迴護被告之詞，不足採信。
　　(三)再參以證人辰○○又於原審審理時證述：我有將資料交給丁○○的太太，但是
      我實際並未到那裏工作，我有收到五千多元的工資，但是當年的扣繳憑單是三
  萬多元，是被告的太太告訴我只要填資料不需工作就可以領錢；勞委會向我做
      訪察時，我不記得是被告或是他太太告訴我要向勞委會表示我有實際去工作；
      八十九年十、十一月我從事檳榔的工作，每天都在賣，這段期間沒有去訪視老
      人；我是拿到扣繳憑單後才發現工資三萬多元，我實際才拿到五千多元，被告
      沒有告訴我要捐獻等語（參原審卷第五二至五六頁）；證人寅○○於本院審理
      時證稱：伊沒有實際到大地慈善會工作，伊只有到大地慈善會簽到，並無實際
      工作，而且是我們好幾個鄰居的情形都和我的情形一樣，伊記得有一位賣檳榔
      的叫做「美惠」或「惠美」之人，其他的人的名字伊不知道，伊只知道有幾位
      ，當時伊人在家帶三個小孩，而且是受災戶，被告告訴伊政府有一筆慈善基金
      可以領取，要伊提供身分證、印章給他，詳細情形伊不清楚，伊從未到大地慈
      善會工作過等語，益證被告所辯之不實。
　　(四)至於有無同意被告代刻印章一事，證人乙○○、甲○○、癸○○、壬○○於偵
      查中已明確證述並未授權被告或他人刻印；證人辛○○於偵查中、原審時均證
      稱領津貼的印章不是伊刻的，也沒有授權給被告去刻等語；證人丑○○於原審
      時證稱：領錢的印章不是伊交給被告，是領錢後他們交給伊一顆印章，伊才知
      道是有人幫伊代刻；伊沒有把印章放在大地慈善會等語（參原審卷第四九、五
      十頁）；嗣於本院準備程序時證稱：被告擔任理事長時，伊沒有委託他代刻印
      章，伊沒有在印領清冊上蓋章，伊完全不知道有關印章的事等語（參本院卷第
      一四九頁）；證人辰○○於原審時證稱：被告有告訴我要印章領錢，但是我沒
      有交印章給他等語（參原審卷第五四頁），堪認上揭證人未有交付印章予被告
      或請被告代刻印章其事。至證人乙○○嗣於原審時改證稱：「丁○○有向我們
      表示要幫我們刻印章領薪水，但沒有說要扣錢」等語（參原審卷第三七頁）；
      證人癸○○於原審時改證稱：「我忘記了」等語（參原審卷第四二頁）；證人
      壬○○於原審時改證稱：「是丁○○幫我們刻印章領薪水，他有說如果沒有印
      章他可以幫忙代刻」等語（參原審卷第四三頁）；證人甲○○於原審時改證稱
      ：被告有說要統一刻製領錢的印章，伊有同意等語（參原審卷第一一三頁），
      惟上揭證人乙○○、癸○○、壬○○、甲○○等人所證核與其等於偵查中所證
      明顯不符；且觀諸被告於偵查中先供稱：「（提示八十九年十月至十二月臨時
      工作津貼印領清冊誰做的？）是我做的，上面印章是我蓋的，印章是我刻的，
      應該是八十九年十一月刻的。（刻印章、蓋印章有沒有經過辰○○等人的同意
      ？）有同意，我跟他們講先刻好，保留在這邊」、「我確實有告訴他們要刻他
      們的印章」等語（參九十年度他字第一三二號偵查卷第二八○頁）；惟嗣被告
      於原審時先後供稱：「我於代刻印章時都經證人（指癸○○、壬○○、乙○○
      ）的同意，我於證人等領錢之後再請他們簽名為證」、「我沒有刻丑○○的印
      章、我當時曾在辦公室使用丑○○的印章，但是絕對沒有刻丑○○的印章」、
      「雖然有說要統一刻，但是後來都是由個人自行處理，我沒有代刻印章，實際
      領錢時都是由領錢人簽名為證」、「我沒有刻任何人的印章，我有說如果自己
      沒有印章，我可以以一顆五、六十元金額代刻，但是我實際上並沒有代刻任何
      印章」等語（參原審卷第四六、五十、一一四、一三五頁），則苟如被告所辯
      ，並未有代上揭證人刻印章其事，為何之前卻於偵查中供稱印章係由其所刻？
      又苟上揭印章並非由被告所代刻，而上揭證人丑○○等人亦未提供其自己印章
      予被告蓋用，為何於八十九年十、十一月份之印領清冊上卻有上揭證人乙○○
      等人之印文？對此被告無法提出合理解釋，況被告於偵查中自承確有刻印章其
      事，難認被告事後所辯不知該印文係何人所蓋云云，可堪採信。至證人乙○○
      、癸○○、壬○○、甲○○等人於原審時所證，核與其等之前所證不符，亦與
      被告所辯相佐，應係事後迴護被告之詞，不足採信。
　　(五)綜上所述，證人蕭吉上、乙○○、癸○○、壬○○、丑○○、辛○○、甲○○
      、寅○○、辰○○、丙○○等人於八十九年十、十一月間並未實際從事臨時工
      作及被告盜刻證人乙○○、癸○○、壬○○、丑○○、辛○○、甲○○、辰○○等人之印章，並盜蓋於上開薪資印領清冊等情，已堪認定。是被告前揭未詐
      取財物、未盜刻證人乙○○等人之印章云云之辯解，核與實情不符，無足採信
      。至被告所辯有事先向乙○○等人言明捐獻並非扣薪云云，惟此經證人乙○○
      、甲○○、癸○○、壬○○等人於偵查中否認有同意其事，而證人卯○○即被
      告之妻亦於本院準備程序時到庭證稱：「沒有注意聽他們說什麼」、「他們在
      現場有無答應我不清楚」等語，依上揭證人之證言均不足為被告有利之認定，
      益證被告確有詐領乙○○等人之臨時工作津貼一節屬實。
二、按臨時工作津貼於申請者登記求職且經審核合格，而接受指派於政府機關或非營
    利機構、團體從事臨時性工作後開始給付，臨時工作津貼請領辦法第二十四條第
    一項前段定有明文。又勞委會臺中區就業服務中心於八十九年十月四日以八九中
    一字第八九○○○○四三六五號函（即推介蔡茶等四人至大地慈善會擔任臨時工
    之函文）說明五亦敘明：用人單位應預估僱用臨時工作人員一季（三個月）所需
    經費，並於每季開始前十五天（三、六、九、十二等月之十五日）函送領據及用
    人單位帳戶至本中心（即勞委會臺中區就業服務中心，下同）辦理撥款事宜。各
    用人單位應於臨時工作人員上工後，按週發給津貼，且檢具印領清冊及臨時工作
    人員之勞工保險卡影印本，於核發津貼後之次月初至本中心辦理經費核銷。被告
    亦於偵查中供稱：臨時工作人員未做訪視工作，不能領取臨時工作津貼等語。顯
    見被告對臨時工作人員須確實從事臨時工作，始得領取臨時工作津貼之規定，知
    之甚詳。
三、如前所述，被告明知證人蕭吉上、乙○○、癸○○、壬○○、丑○○、辛○○、
    甲○○、寅○○、辰○○、丙○○等人於八十九年十、十一月間並未實際從事臨
    時工作，猶以不實之薪資印領清冊，向勞委會臺中區就業服務中心申領證人蕭吉
    上、乙○○、癸○○、壬○○、丑○○、辛○○、甲○○、寅○○、辰○○、丙○○等人於八十九年十、十一月之臨時工作津貼，是被告顯有利用職務之機會詐
    取財物甚明。此外，並有臺中區就業服務中心推介證人蕭吉上等人至大地慈善會
    擔任臨時工之函文、前開臨時工作津貼薪資印領清冊、證人蕭吉上、寅○○、辛○○之簽到單、勞委會職業訓練局政風室對證人蕭吉上、寅○○、辛○○之訪談
    記錄、被告向臺中區就業服務中心求才登記表、臺中區就業服務中心撥付大地慈
    善會臨時工作津貼之函文、支出傳票、被告具領臨時工作津貼之領據、前開大地
    慈善會向南投縣調查站檢舉本案之函文及附件、大地慈善會前開帳戶存摺等影本
    在卷可稽。本件事證明確，被告之犯行堪以認定，應予依法論科。
四、被告丁○○受臺中區就業服務中心委託辦理發放臨時工作人員工作津貼業務，其
    屬受公務機關委託承辦公務之人。核被告所為，係犯刑法第二百十六條、第二百
    十五條行使業務登載不實罪及貪污治罪條例第五條第一項第二款之利用職務上之
    機會詐取財物罪。被告委由不知情之刻印店偽造上揭乙○○等七人之印章，係間
    接正犯，至偽造後進而蓋用印文之行為，為業務登載不實文書之部分行為，登載
    不實後持以行使，登載不實之低度行為為行使之高度行為所吸收，均不另論罪。
    被告所犯上開二罪間，有方法結果之牽連關係，為牽連犯，應依刑法第五十五條
    之規定，從一重之利用職務上之機會詐取財物罪論處。再者，被告素行良好，此
    有臺灣高等法院被告全國前案紀錄表一份在卷可稽，且其將詐取之部分，用以協
    助大地慈善會務之運作，動機尚稱良善，如逕依上開罪責之法定刑科處，仍嫌過
    重，其犯罪情狀顯足以引起一般之同情，爰依刑法第五十九條規定，酌量減輕其
    刑。原審認被告罪證明確予以論罪科刑固非無見。惟查：原審認被告除偽刻乙○○等七人印章並予以盜蓋印文外，並有偽刻蕭吉上、丙○○、寅○○等人之印
    章、偽造彼等印文情事，尚有未洽（理由詳後五所述）；原審認被告已將詐得
    蕭吉上等人之款項二十二萬六千五百五十六元於事後補發還予蕭吉上等人，故不
    另為追繳之諭知，惟被告所詐取上揭財物之被害人乃臺中區就業服務中心，並非
    蕭吉上等人，此等詐得款項雖經被告於事後為掩飾犯行而將之補發予蕭吉上等人
    ，然該等財物仍應予以追繳，並發還予被害人臺中區就業服務中心，原審為不另
    為追繳之諭知，亦有未洽。檢察官上訴意旨以上揭被告詐得款項，原審未諭知追
    繳於法不合等語，即有理由；至被告否認犯行，固無理由，惟原判決既有上揭可
    議之處，即應由本院予以撤銷改判。爰審酌被告之素行尚屬良好，又其犯罪之動
    機、目的、手段及犯罪所生之危害等一切情狀，量處如主文第二項所示之刑，並
    依貪污治罪條例第十七條之規定宣告褫奪公權三年，以資懲儆。至被告所偽造如
    附表一所示之印章雖未扣案，然無證據證明已滅失，如附表二、三所示偽造之印
    文，均應依刑法第二百十九條之規定宣告沒收。又被告詐得之款項二十二萬六千
    五百五十六元，雖已補發予證人蕭吉上等人，然該等款項係被告向被害人臺中區
    就業服務中心詐得之財物，仍應依貪污治罪條例第十條之規定追繳，並發還給被
    害人臺中區就業服務中心，如全部或一部無法追繳時，應以其財產抵償之。
五、公訴意旨另認被告於八十九年十一月間，亦有委請不知情之刻印店，偽造蕭吉上
    、寅○○、丙○○三人之印章各一枚，加蓋在其業務上所製作之八十九年十、十
    一月臨時工作津貼印領清冊上，而為不實之登載，並持以行使，而認被告就此部
    分亦有盜刻印章、盜蓋印文之嫌，惟此部分犯行據被告堅決否認，且證人蕭吉上
    於原審時證稱：被告有說要統一刻製（印章），我有同意等語（參原審卷第一一
    四頁），參諸證人蕭吉上於偵查中並未提證被告有何盜刻其印章情事，自難僅以
    該印領清冊上有證人蕭吉上之印文，即可推認被告確有盜刻證人蕭吉上印章及盜
    蓋印文情事。至證人丙○○於本院訊問時證稱：我原本沒有拿印章給被告，被告
    有說沒有印章是不可以的，可以幫忙代刻，後來有無代刻，我不清楚，但是我弟
    弟林昶佑將我的薪水拿給我的時候，就連同薪水及印章交給我等語（參本院卷第
    六六頁），而證人林昶佑於本院訊問時證稱：因為丙○○是我大哥，當時他在蓋
    房子沒有空前往，才要我幫他代領薪水，我要去之前，被告說我大哥沒有印章，
    要我過去的時候要帶丙○○的印章前往，所以我才帶我大哥的印章去領薪水，我
    大哥可能不知道，我拿的丙○○印章不是我幫他代刻，是從我家裡拿到的，因為
    那顆是木頭章，我們家的印章都亂放，薪水是向被告支領的，至於印章是由我蓋
    請領清冊，還是被告蓋的，我已忘記了，我將錢領回，就將錢及印章交給我哥哥
    等語（參本院卷第六八、六九頁），茲據證人丙○○於調查局中證述：八十九年
    十一月臨時工作津貼薪資印領清冊，我沒有親自蓋印，但是我確實有領到前述清
    冊上所列之款等語（參八十九年度他字第一三二號卷第二二七頁）可知，該證人
    丙○○前並未指證被告有盜刻其印章一事，且該印章確屬證人丙○○所有一節，
    既據證人林昶佑證述明確，復參諸證人林昶佑與證人丙○○間既屬兄弟至親關係
    ，所證由林昶佑拿丙○○之印章代領薪資一節尚符常理，難以此推認被告有何盜
    刻丙○○印章其事，況被告於原審時亦供稱：丙○○的弟弟是大地慈善會的常務
    理事，他的薪資是由他弟弟代為領取等語（參原審卷第一三七頁），益證被告此
    項辯解應屬實在。再證人寅○○於本院準備程序時證稱：當時我人在家帶三個小
    孩，被告告訴我政府有一筆慈善基金可以領取，要我提供身分證、印章給他，詳
    細情形我不清楚」、「是被告拿我的身分證、印章去使用，我不知道他要做什麼
    用，我看到偵查卷第三五頁的印章，應該是偷刻的，不是我所有的」、「八十九
    年十、十一月之薪資印領清冊上的印章是我的印鑑章，我有帶過來，是被告要我
    拿過去蓋的」、「八十九年十、十一月請領清冊上的印章不是我所有的」、「請
    領清冊上的印章有無可能是我先生幫我代蓋的，我不清楚，我所有的印章一直放
    在我身上」等語（參本院卷第一六六至一六八頁、第一九三、一九四頁），查被
    告否認有盜刻證人蕭吉上、丙○○、寅○○等人印章其事，而證人寅○○之前夫
    即子○○，經本院傳喚後得知已遷移不明，無從傳喚，茲以上揭證人寅○○對於
    被告究有無盜刻其印章之證言前後不一，且證稱是否有可能由其前夫（子○○）
    代領其薪資其事，是故此部分被告是否有盜刻寅○○印章情事容有疑問，復查並
    無其他積極事證足資證明被告有此部分盜刻證人蕭吉上、丙○○、寅○○印章及
    盜蓋彼等印文之犯行，是此部分犯行尚屬不能證明，公訴人推認被告亦有涉犯此
    部分犯行即嫌速斷。綜上，本件公訴人就此部分所憑之證據，無論直接或間接證
    據，均尚未達於一般之人均可得確信，而無合理之懷疑存在之程度，此外，本院
    復查無其他積極證據足資證明被告確有此部分公訴人指訴之偽造印章、偽造印文
    犯行，被告此部分犯行尚屬不能證明，依罪疑惟輕之法理，自應為被告此部分有
    利之認定，惟公訴人認此部分乃被告業務登載不實文書之一部分，故不另為無罪
    之諭知，附此敘明。
據上論斷，應依刑事訴訟法第三百六十九條第一項前段、第三百六十四條、第二百九
十九條第一項前段、貪污治罪條例第二條、第五條第一項第二款、第十條第一項、第
二項、第十七條，刑法第十一條前段、第二百十六條、第二百十五條、第五十五條後
段、第三十七條第二項、第五十九條、第二百十九條，判決如主文。
本案經檢察官庚○○到庭執行職務。
中      華      民      國      九十三     年     一      月     五     日
                                臺灣高等法院臺中分院刑事第六庭
                                      審判長法  官  李  文  雄
                                            法  官  邱  顯  祥
                                            法  官  陳  秀  
右正本證明與原本無異。
如不服本判決應於收受送達後十日內向本院提出上訴書狀，其未敘述上訴之理由者並
得於提起上訴後十日內向本院補提理由書（均須按他造當事人之人數附繕本）。
                                            書記官  黃  禎  祥
中      華      民      國      九十三     年    一      月     六     日
附錄本案論罪科刑法條全文：
貪污治罪條例第二條：
依據法令從事公務之人員，犯本條例之罪者，依本條例處斷；其受公務機關委託承辦
公務之人，犯本條例之罪者，亦同。
貪污治罪條例第五條第一項第二款：
有下列行為之一者，處七年以上有期徒刑，得併科新臺幣六千萬元以下罰金：
二  利用職務上之機會，詐取財物者。
貪污治罪條例第十七條：
犯本條例之罪，宣告有期徒刑以上之刑者，並宣告褫奪公權。
貪污治罪條例第十條：
犯第四條至第六條之罪者，其所得財物，應予追繳，並依其情節分別沒收或發還被害
人。
前項財物之全部或一部無法追繳時，應追徵其價額，或以其財產抵償之。
為保全前二項財物之追繳、價額之追徵或財產之抵償，必要時得酌量扣押其財產。
中華民國刑法第二百一十六條：
 (行使偽造變造或登載不實之文書罪)
行使第二百十條至第二百十五條之文書者，依偽造、變造文書或登載不實事項或使登
載不實事項之規定處斷。
中華民國刑法第二百一十五條：
 (業務上文書登載不實罪)
從事業務之人，明知為不實之事項，而登載於其業務上作成之文書，足以生損害於公
眾或他人者，處三年以下有期徒刑、拘役或五百元以下罰金。
附表：
一、偽造乙○○、癸○○、壬○○、丑○○、辛○○、甲○○、辰○○等七人之印章
    各一枚。
二、臺灣省大地慈善會八十九年十月份臨時工作津貼薪資印領清冊上偽造之乙○○、
    癸○○、壬○○、丑○○、辛○○、甲○○等六人之印文各一枚。
三、臺灣省大地慈善會八十九年十一月份臨時工作津貼薪資印領清冊上偽造之乙○○
    、癸○○、壬○○、丑○○、辛○○、甲○○、辰○○等七人之印文各一枚。
                                                                        Ｒ
